【裁判字號】    96,訴,7647
【裁判日期】    970731
【裁判案由】    侵權行為損害賠償
【裁判全文】
臺灣臺北地方法院民事判決              96年度訴字第7647號
原      告  甲○○
被      告  中華民國管理會計學會
法定代理人  己○○
訴訟代理人  郭玉健律師
上列當事人間侵權行為損害賠償事件，本院於中華民國97年7月1
7日言詞辯論終結，判決如下：
    主  文
原告之訴駁回。
訴訟費用由原告負擔。
    事實及理由
甲、程序部分：
    按訴狀送達後，原告不得將原訴變更或追加他訴。但擴張或
    減縮應受判決事項之聲明者，不在此限，民事訴訟法第255
    條第1項第3款定有明文。本件原告甲○○起訴時原請求乙○○與被告中華民國管理會計學會應連帶給付原告新臺幣（下
    同）80萬元，及自起訴狀繕本送達翌日起至清償日止，按年
    息5％計算之利息，並應連帶負責於聯合報、中國時報及自
    由時報頭版報頭下刊登如本院卷第9頁所示之道歉啟示1日。
    嗣乙○○於訴訟繫屬後即民國96年7月25日（見本院卷第4頁
    民事起訴狀上本院之收狀戳章）之96年7月28日死亡（見本
    院卷第117頁乙○○之戶籍謄本記事欄），原告聲明由丙○○即乙○○之繼承人承受訴訟（見本院卷第92頁）。原告嗣
    於本院97年7月17日言詞辯論期日因當庭與丙○○達成和解
    ，而變更訴之聲明為：被告應給付原告10萬5,351元，並應
    將如本院卷第327頁所示之道歉啟事（下稱系爭道歉啟事）
    登載於聯合報、中國時報頭版1日，或以掛號寄發每位會員
    ，並將掛號回執送交原告，有該言詞辯論筆錄附卷可稽（見
    本院卷第324頁）。核其性質，僅屬減縮及擴張應受判決事
    項之聲明，按諸上揭規定，原告上開之變更，均應准許之。
乙、實體部分：
一、原告主張：乙○○為被告第6屆補選理事長，其因被告第7屆
    會員大會及理、監事改選事項，與原告意見不合，竟連續於
    於94年6月10日及94年7月25日發函予被告理、監事、不實指
    稱原告「揚言向主管機關檢舉2日19日會員大會出席會員有
    為造文書之情事…」、「甲○○偏執依舊，期間丁○○教授
    亦遭謾罵編輯不力，尤以己○○教授遭指責為運作出任本屆
    理事長乙節，令人難以忍受」、「三月十六日上午，甲○○
    …同時致電戊○○，指稱：『如若會議記錄陳報主管機關，
    將有人檢舉偽造文書，則戊○○需負全責…』」、「…恫嚇
    秘書長戊○○偽造文書、大罵總編輯丁○○（前因為丁○○
    曾多次拒絕刊登甲○○提供之中國大陸學界文稿，人前人後
    諸多不滿）及指責己○○教授運作理事長等情節…」、「甲○○『寬』以律己，『嚴』以待人的處世標準，令人退避三
    舍，不值一哂」。乙○○並於95年4月13日基於誣告之故意
    ，以被告之名義對原告提出偽造不實之會議記錄文書之告訴
    ，業經臺灣臺北地方法院檢察署檢察官於96年1月4日以95年
    度偵字第22064號為不起訴處分。乙○○另於95年6月3日被
    告第7屆第1次會員大會時提出臨時動議，以會員林西淮重複
    發表論文及會員鄭學和等非原告負責之事項提請大會將原告
    除名。乙○○上開行為，顯係以故意或過失侵害原告之名譽
    權，爰依侵權行為之法律關係及民法第28條之規定請求被告
    賠償等語。並聲明：被告應給付原告10萬5,351元，並將系
    爭道歉啟事登載於聯合報、中國時報頭版1日，或以掛號寄
    發每位會員，並將掛號回執送交原告。
二、被告則以：原告就乙○○於94年6月10日發函予被告理、監
    事之行為所生之損害賠償請求權，已罹於時效而消滅。另就
    乙○○於94年7月25日發函被告理、監事之行為、於95年6月
    3日提請大會向原告除名及以被告之名義對原告提起偽造文
    書之告訴部分，乙○○已因任期屆滿而非理事長或理事，其
    行為並非法人董事之行為，被告自不須負侵權行為責任，縱
    認乙○○之上開行為仍屬被告之行為，則乙○○之行為並無
    不法，且無故意或過失，亦未侵害原告之名譽權，又非因執
    行職務加損害於原告，自與法人應負侵權行為之要件不符等
    語，資為抗辯。並聲明：原告之訴駁回；如受不利判決，願
    供擔保，請准宣告假執行。
三、兩造不爭執事項：
  (一)乙○○於94年6月10日發函予被告理、監事，指稱原告「揚
    言向主管機關檢舉2日19日會員大會出席會員有為造文書之
    情事…」、「甲○○偏執依舊，期間丁○○教授亦遭謾罵編
    輯不力，尤以己○○教授遭指責為運作出任本屆理事長乙節
    ，令人難以忍受」（見本院卷第10頁）。
  (二)乙○○於94年7月25日發函予被告理、監事，指稱「三月十
    六日上午，甲○○…同時致電戊○○，指稱：『如若會議記
    錄陳報主管機關，將有人檢舉偽造文書，則戊○○需負全責
    …』」、「…恫嚇秘書長戊○○偽造文書、大罵總編輯丁○○（前因為丁○○曾多次拒絕刊登甲○○提供之中國大陸學
    界文稿，人前人後諸多不滿）及指責己○○教授運作理事長
    等情節…」、「甲○○『寬』以律己，『嚴』以待人的處世
    標準，令人退避三舍，不值一哂」（見本院卷第11頁至第12
    頁）。
  (三)乙○○於95年4月13日以被告之名義對原告提出偽造不實會
    議記錄文書之告訴，經臺灣臺北地方法院檢察署檢察官於96
    年1月4日以95年度偵字第22064號為不起訴處分。
  (四)乙○○於95年6月3日被告第7屆第1次會員大會時提出臨時動
    議，以會員林西淮重複發表論文及會員鄭學和等非原告負責
    之事項提請大會將原告除名。
  (五)乙○○已於96年7月28日死亡。
四、得心證之理由：
    按法人對於其董事或其他有代表權之人因執行職務所加於他
    人之損害，與該行為人連帶負賠償之責任，民法第28條固有
    明文，惟民法第28條所加於法人之連帶賠償責任，以該法人
    之董事或其職員，因執行職務所加於他人之損害者為限，若
    法人之董事及職員因個人之犯罪行為而害及他人之權利者，
    即與該條規定之責任要件不符，該他人殊無據以請求連帶賠
    償之餘地，最高法院48年台上第1501號判例意旨可資參照。
    本件原告主張乙○○所為上開2次發函被告理監事、以被告
    名義對原告提出偽造文書告訴及提請被告會員大會將原告除
    名之行為（下稱系爭行為），對原告之名譽造成損害，乙○○斯時為被告之理事長，被告應連帶負賠償責任等語，為被
    告所否認，並以前開情詞置辯，是本件所應探究者為：系爭
    行為是否為乙○○執行理事長職務之行為及是否對原告構成
    侵權行為？茲析述如次：
  (一)就2次發函被告理監事之行為部分：
  1.查，乙○○於94年6月10日及94年7月25日發函被告理、監事
    之信稿（下稱系爭信函）中，均以「各位理監事大鑑」為稱
    謂，後接「久疏函候，時切馳思」或「久疏函候、時深懷念
    」等問候語，末則以「弟泰紳」為署名，並蓋有「乙○○」
    之印文，有系爭信函在卷可憑（見本院卷第10至12頁）。是
    系爭信函形式上並無被告之名稱，又非屬公文格式，乙○○
    顯係以私人之名義發函，而非以被告理事長身分或以被告之
    名義，經由被告之公文流程發函理監事發函。
  2.另就系爭信函之實質內容以觀，除原告指摘乙○○詆毀其名
    譽之內容外，94年6月10日之信函另有「此次甲○○再起事
    端，以法定人數不足為由，籲請重新召開會員大會，本人期
    期以為不可」、「豈能盡如人意…，本人依法召開本屆會員
    大會，完成新理監事之選舉，並由新理監事順利推選己○○
    教授出任理事長，識者以為應是本學會之福。惟迄今甲○○
    無法協調，如何之處？仍請各位理監事一本和諧初衷，會商
    解決之道，以昭公允」等語，94年7月25日之信函亦有「天
    下本無事，學會為公共財，非個人私產，更不容少數害群之
    馬恣意妄為，破壞學會名譽。值此學會亟待重建之際，本人
    籲請各位理監事踴躍出席本次會議，共商會員大會相關事宜
    ，併檢討選舉爭議事件對學會所生影響…，本人深切期盼學
    會在己○○教受的領導下，整合產官學精英，同舟共濟、再
    創新局」等語。乙○○所為上開諸語，核皆係表達其個人對
    於新理監事選舉所生爭議之看法，及其個人對於被告未來發
    展之期待，並以道德勸說方式，籲請理監事出席會議，亦均
    與被告理事長之職務無關。
  3.綜上，系爭信函形式上為乙○○之私函，內容上又多屬表達
    其個人之見解，難認乙○○之發函係因執行職務所為，縱認
    該發函之行為有損於原告之名譽，按諸上揭規定及說明，原
    告尚不得執此請求被告負連帶責任。
  (二)就以被告名義對原告提出偽造文書告訴之行為部分：
    按因故意或過失，不法侵害他人之權利者，負損害賠償責任
    ，民法第184條第1項定有明文。又告訴權乃憲法第16條賦予
    人民基本之訴訟權，凡犯罪之被害人皆得提出告訴，刑事訴
    訟法第232條定有明文。誣告罪之成立，係以犯人明知所訴
    虛偽為構成要件，若誤認有此事實，或以為有此嫌疑，自不
    得遽指為誣告（參見最高法院20年台上字第717號判例要旨
    ）。是行為人倘未虛構事實，且就所訴之事實足認為被害人
    ，即得依上開規定行使憲法保障之權利，尚難單憑嗣後經檢
    察官為不起訴處分，遽推論告訴人係濫訴，而認有故意或過
    失侵害名譽權之情事。經查：
  1.乙○○於95年4月13日代表被告具狀向臺灣臺北地法法院檢
    察署提出原告偽造文書之告訴等情，有刑事告訴狀（下稱系
    爭告訴狀）附於該署95年度偵字第22064號卷宗可憑，斯時
    乙○○仍任被告理事長，尚未辦理交接，亦有被告第7屆第1
    次會員代表大會議程及理監事會議開會通知單在卷可佐（見
    本院卷第140頁至第141頁），均堪信為真實。被告雖抗辯乙○○已因任期屆滿而非理事長或理事云云，然顯與上開文書
    不符，復並未舉證以實其說，被告是項所辯，要非可採。
  2.依系爭告訴狀所載，被告係因其91年6月14日向內政部陳報
    之被告第6屆會員大會之會議記錄（下稱系爭會議記錄）之
    記載，包括開會之正確時間、地點及出席人數等，與向臺北
    市女青年會協會查詢場地使用登記表之記錄不符，而原告當
    時為被告第5屆之理事長，為該第6屆會員大會之會議主席，
    主持該次會議，遂認原告偽造文書而提起告訴。而該會議記
    錄係記載該次會員大會係於90年與10月26日下午6時30分在
    臺北市女青年會協會第901室召開，核與該使用登記表所載
    被告於90年10月27日上午9時至12時租用第903室之記錄不符
    ，有該會議記錄及使用登記表附於上開偵查卷宗可稽，則乙○○認該會議記錄為偽造，尚屬人之常情，並未虛構事實，
    此自上開不起訴處分書係以原告並未參與該會議記錄之製作
    及將該會議記錄陳報內政部而認原告罪嫌不足，並未排除該
    會議記錄確屬偽造之事實，亦足認定。又該次會議記錄如涉
    偽造，被告即屬被害人，且該次會議既於原告任理事長任內
    召開，原告亦難脫干係，乙○○據此而為推論，亦與常情無
    違。是乙○○以被告代表人之身分對原告提起告訴，核屬行
    使憲法保障之權利，尚難單憑嗣後經檢察官為不起訴處分，
    遽以推論乙○○為誣告，而認有故意或過失侵害名譽權之情
    事。
  3.原告雖主張：其早於95年3月29日及4月3日以存證信函告知
    乙○○系爭會議記錄為繼任之理事長林日峰所編造，乙○○
    仍教唆證人戊○○即林日峰任內之秘書長出具不實之聲明書
    （下稱系爭聲明書，見本院卷第164頁），而基於誣告之故
    意向地檢署提出告訴，且乙○○未向系爭會議記錄所載記錄
    人員王秀枝先行查證，亦屬有過失云云。惟查：
  (1)證人戊○○證稱：系爭聲明書係乙○○所寫後，由伊簽名蓋
    章，並未告訴伊目的為何，伊認為該聲明之意僅係表達移交
    清冊是有會議記錄之資料，伊只知道移交清冊裡有載明會議
    記錄之項目，詳細內容並不清楚，聲明書最後兩行所稱相關
    資料均為原告移交林日峰時所提供，因伊根據移交清冊裡有
    原告與林日峰之蓋章，並有監交人黃春生蓋章，伊認為是真
    實的等語（見本院卷第241頁反面至第242頁）。是系爭證明
    書顯為乙○○向戊○○求證系爭會議記錄是否確為原告移交
    林日峰時所提供，乙○○並未教唆戊○○出具不實聲明書，
    原告所指，尚屬無據，不足採信。
  (2)按偽造文書犯罪之偵查，往往涉及專業之鑑定，倘鑑定不能
    或無從鑑定，只能比對當事人或相關證人之陳述而為判斷，
    其中又不免有勾串之虞，偵辦上有一定之困難度，本應由專
    司犯罪偵查之檢調或警察機關處理，無令告訴人自行先為查
    證之必要。是原告指摘乙○○應向系爭會議記錄所載記錄人
    員王秀枝先行查證，顯屬苛求。蓋乙○○係提出偽造文書之
    告訴，並非散布原告偽造文書之事實，而應盡合理查證之義
    務，原告於此恐有誤會，其據以認定乙○○為有過失，尚非
    可採。
  (3)原告雖另提出內政部於95年5月11日召集有關被告會務運作
    協商會議之會議記錄（見本院卷第90頁），稱乙○○自認告
    訴內容不實，同意撤回告訴，惟嗣後確食言背信，繼續為不
    實之告訴云云。惟查，該協商會議之會議記錄雖載有「乙○○應撤回對甲○○之刑事告訴」等語，然該會議既名為協商
    ，即有令雙方各為退讓，以平息爭議之性質，此自該記錄亦
    載有「甲○○先生及鄭學和先生等人應不得再對會員大會之
    決議有異議」等語自明。是尚難以該會議記錄之記載即認乙○○曾自認告訴內容不實，而仍繼續為不實之告訴之情形。
  4.綜上，乙○○以被告代表人之身分對原告提起告訴，並未虛
    構事實，原告復未能證明乙○○確有誣告之故意，況犯罪偵
    查本為檢察機關之職權，並無課乙○○先行自為查證之義務
    ，亦難認其有過失。是乙○○上開對原告提起告訴之行為，
    自未對原告構成侵權行為。
  (三)就提請被告會員大會將原告除名之行為部分：
    原告雖主張：乙○○另於95年6月3日被告第7屆第1次會員大
    會時提出臨時動議，以會員林西淮重複發表論文及會員鄭學
    和等非原告負責之事項提請大會將原告除名，亦屬侵害原告
    名譽權之侵權行為等語。經查：
  1.乙○○於上開會員大會中以提出臨時動議之方式，提請大會
    將將原告除名等情，為兩造所不爭執，亦有該會議記錄在卷
    可憑（見本院卷第22頁反面），應堪信為真實。惟臨時動議
    之提案，係與會會員皆有權提出，而乙○○亦以自己名義提
    出，此觀諸上開會議記錄所載該案之提案人為乙○○，而相
    較於其餘討論提案之提案人為理事會自明。是縱乙○○為該
    次會議之主席，亦難認其所為臨時動議之提案屬執行理事長
    職務之行為。
  2.另按凡本會會員如有違反本會章程或破壞本會名譽者，經理
    監事會通過，得予警告後除名處分，併提會員大會追認，管
    會學會章程第11條定有明文。是欲使被告會員除名之程序，
    即須先經理監事會通過，再提會員大會追認，且須先為警告
    後始得為除名，足認乙○○上開之提案，違反章程之規定，
    非屬有效之提案，此自該會亦記錄所載就該提案之決議為：
    鄧陽僖教授建議應依章程第11條規定，先提理事會討論，再
    於會員大會提出，經全體出席會員同意依程序辦理等語亦明
    ，應認對原告之名譽並無影響，洵難認乙○○之提案有對原
    告構成侵權行為。
  3.綜上，乙○○提案之行為，尚非屬乙○○執行理事長職務之
    行為，復未對原告構成侵權行為，原告即不得執此請求被告
    負連帶責任。
五、綜上所述，乙○○所為系爭行為，或非執行被告理事長職務
    之行為，或未對原告構成侵權行為，則原告依侵權行為之法
    律關係及民法第28條之規定，請求被告應負連帶賠償責任，
    尚屬無據。從而，原告請求被告應給付原告10萬5,351元，
    並將系爭道歉啟事登載於聯合報、中國時報頭版1日，或以
    掛號寄發每位會員，並將掛號回執送交原告，為無理由，應
    予駁回。
六、本件事證已臻明確，兩造其餘攻擊防禦方法及證據，經本院
    審酌，認與判決結果不生影響，爰不予一一論列，併此敘明
    。
七、訴訟費用負擔之依據：依民事訴訟法第78條。
中    華    民    國    97    年    7     月    31    日
                  民事第四庭  審判長法  官  劉坤典
                                    法  官  余明賢
                                    法  官  賴武志
以上正本係照原本作成。
如對本判決上訴，須於判決送達後20日內向本院提出上訴狀。
中    華    民    國    97    年    7     月    31    日
                                    書記官  施若娟


司法院資訊處製作；財團法人民間司法改革基金會備份。
